臺灣高等法院民事判決　九十年度重上字第五三一號
　　　上　訴　人　　丙○○
　　　被上訴人　　　甲○○
　　　訴訟代理人　　鄭萬福
　　　被上訴人　　　乙○○
　　　兼訴訟代理人　丁○○
右當事人間債務人異議之訴事件，上訴人對於中華民國九十年八月二十八日臺灣桃園
地方法院九十年度重訴字第三二三號第一審判決提起上訴，本院判決如左：
    主    文
原判決關於命原法院九十年度執字第五二五七號強制執行事件，上訴人所持原法院八
十八年度拍字第一四○二號裁定之執行名義，不許強制執行部分暨該訴訟費用之裁判
均廢棄。
右開廢棄部分，被上訴人乙○○、丁○○在第一審之訴駁回。
第一、二審訴訟費用由被上訴人丁○○、乙○○負擔。
被上訴人甲○○、乙○○變更之訴駁回。
變更之訴之訴訟費用由被上訴人甲○○、乙○○負擔。
    事實及理由
一、按訴之變更或追加，非經他造同意，不得為之。但第二百五十五條第一項第二款
    至第六款情形，不在此限。民事訴訟法第四四六條第一項訂有明文。又同法二五
    五條第一項第四款亦規定訴狀送達後，原告不得將原訴變更或追加他訴。但有因
    情事變更而以他項聲明代最初之聲明者，不在此限。查本件上訴人以抵押權所擔
    保之債權清償期未屆至，尚無清償之義務為原因，主張有妨礙債權人請求之事由
    ，被上訴人甲○○、乙○○依強制執行法第十四條第二項規定，提出債務人異議
    之訴，以排除強制執行之處分。聲明台灣桃園地方法院九十年度執字第五二五八
    號強制執行事件，上訴人所持原法院八十八年度拍字第一四0三號裁定之執行名
    義，不許強制執行。被上訴人甲○○、乙○○於九十一年三月十二日原法院九十
    年度執字第五二五八號強制執行程序業已執行完畢，分別由被上訴人承受，並已
    核發不動產權利移轉証書，並作成分配表實行分配完畢，業據被上訴人提出拍賣
    不動產筆錄、不動產權利移轉証書及通知影本為証，且為上訴人所不爭執，是被
    上訴人甲○○、乙○○依情事變更原則，變更訴之聲明為：上訴人應給付被上訴
    人甲○○新台幣五百九十七萬六千元，應給付被上訴人乙○○四十四萬八千元及
    各自變更訴之聲明之書狀送達之翌日起至清償日止，按年息百分之五計算之利息
    。雖上訴人不同意被上訴人為訴之變更，但因符合民事訴訟法第二百五十五條第
    一項四款之規定，核無不合，應予准許。
二、被上訴人起訴主張：訴外人鄭萬福與上訴人於八十七年八月一日簽訂不動產買賣
    契約書，購買上訴人所有坐落於桃園縣觀音鄉○○○段埔頂小段第一一二、一○
    七、一○八、一○九之二地號等四筆土地（下稱系爭土地），並已分別移轉登記
    予被上訴人等人，買賣總價金為新台幣（以下同）伍仟參佰貳拾柒萬元，鄭萬福
    並已給付大部款項，僅尾款壹仟陸佰萬元原約定應於產權登記完畢三日內乙次給
    付，嗣於八十七年十一月十一日就尾款一千六百萬元部分，兩造及訴外人鄭萬福
    間另於系爭買賣契約書末以附記約定：「民國八十七年十一月十一日雙方同意尾
    款一千六百萬元整於本件不動性標示任何一筆出售後第二款交付，同段第一○七
    、一○八地號甲方 (指被上訴人等)同意設定予乙方 (指上訴人)，於付本件尾款
    時同時塗銷」。被上訴人已依約將上開二筆土地設定抵押予上訴人，詎系爭土地
　　尚未出售，上訴人卻聲請拍賣抵押物，並聲請將原判決附表一、二所示土地強制
　　執行，爰於執行程序終結前提起債務人異議之訴，又原判決附表一編號二，坐落
　　桃園縣觀音鄉○○○段埔頂小段一○八之一地號土地之所有權人，被上訴人誤植
　　為丁○○所有，應更正為乙○○所有等語。被上訴人乃起訴請求原法院九十年度
　　執字第五二五七號強制執行事件，上訴人所持本院八十八年度拍字第一四○二號
　　裁定之執行名義，不許強制執行。原法院九十年度執字第五二五八號強制執行事
　　件，上訴人所持本院八十八年度拍字第一四○三號裁定之執行名義，不許強制執
　　行。於本院審理時，因原法院九十年度執字第五二五八號強制執行程序業已執行
　　完畢，乃就該部份變更起訴之聲明為：上訴人應給付被上訴人甲○○新台幣五百
　　九十七萬六千元，應給付被上訴人乙○○四十四萬八千元及各自變更訴之聲明之
　　書狀送達之翌日起至清償日止，按年息百分之五計算之利息。並聲明：其餘上訴
　　駁回。
三、上訴人則以：前開不動產買賣契約上之就尾款給付之附註約定：「尾款一千六百
    萬元於本件不動性標示任何一筆出售後交付，同段第一○七、一○八地號甲方 (
    指被上訴人等)同意設定予乙方 (指上訴人)，於付尾款時同時塗銷」。為不確定
    期限，上訴人自得隨時請求清償。如認為該附註為條件，被上訴人未努力尋求買
    主，故意阻止條件成就，且被上訴人甲○○已將其中第一○七之一地號土地移轉
    為乙○○所有，條件亦已成就等語抗辯。並聲明：(一)原判決廢棄。(二)被上訴人第
    一審之訴駁回。(三)變更之訴駁回。
四、兩造不爭執點：被上訴人主張之上開事實，已據其提出與所述相符之不動產買賣
    契約、抵押權設定契約書為證，上訴人對系爭買賣契約書、附註及抵押權設定之
    事實均不爭執，又訴外人鄭萬福已給付二期款項分別為一千萬元及二千七百二十
    七萬元，尚有尾款一千六百萬元未付；又依契約書第四條第三款約定為尾款一千
    六百萬元正於產權登記完畢三日內一次付清。而上訴人業將該不動產產權移轉登
    記予被上訴人。而契約附註中所載其尾款之清償期限為「本件不動產任何一筆出
    售後第二款交付」，而此所謂不動產任何一筆，係指被上訴人出售予訴外人鄭萬
    福，而登記予被上訴人之系爭不動產，兩造亦不爭執，應認被上訴人此部分之主
    張為真實。
五、本件之爭點即在於系爭買賣契約末訴外人鄭萬福及兩造於八十七年十一月十一日
    附註條款「雙方同意尾款一千六百萬元整於本件不動產標示任何一筆出售後第二
    款交付，同段第一○七、一○八地號甲方（指被上訴人等）同意設定予乙方（指
    上訴人），於付本件尾款時同時塗銷」之約定，其中「雙方同意尾款一千六百萬
    元整於本件不動產標示任何一筆出售後第二款交付」之真義如何？此項約定是否
    有效？尾款一千六百萬元之清償期履行期是否屆至？被上訴人之債務人異議之訴
    是否有理由？對於已執行完畢者得否請求不當得利？茲敘述如下：
  (一)按法律行為附有債務人之隨意條件者，其效力如何？學者雖有不同意見，但在解
    釋上，應認為其無效，蓋於此情形，債務人欲則負擔債務，不能謂為有欲生法律
    上拘束之意思表示之故也（詳參中國民法總論　五十七年十一月臺三版　胡長清
    著）。
  (二)經查，本件系爭不動產買賣契約書之買受人為鄭萬福，出賣人為上訴人，付款方
    式依契約書第四條第三款原約定為：「尾款一千六百萬元正，於產權登記完畢三
    日內乙次付清。」，而上訴人業已將系爭土地移轉登記予被上訴人等人（即鄭萬
    福指定之登記名義人）。而鄭萬福業已付清其他款項，僅餘尾款一千六百萬元未
    付，為兩造所不爭執，堪信為真實。嗣於八十七年十一月十一日鄭萬福及被上訴
    人三人另與上訴人約定上開「雙方同意尾款新台幣一千六百萬元整於本件不動產
    標示任何一筆出售後第二款交付，同段第一○七、一○八地號甲方同意設定與乙
    方，於付本件尾款時同時塗銷。」之附註內容。探究該「雙方同意尾款新台幣一
    千六百萬元整於本件不動產標示任何一筆出售後第二款交付」附註之約定，以被
    上訴人即登記名義人於出售系爭不動產中任何一筆土地並於該出售任何一筆土地
    交易之第二筆款項交付時支付尾款。換言之，全賴被上訴人等片面之意思決定，
    是否出售系爭土地、是否交付尾款，其片面決定不出售土地，即達債務人不須支
    付尾款之目的，毫無法律上之拘束力。此種是約定債務人欲則負擔債務，並無欲
    生受法律拘束之意思表示，其性質應屬前述債務人隨意條件之約定。揆諸前開說
    明，法律行為附有債務人之隨意條件者，係欲則負擔債務而無欲生受法律拘束之
    意思表示，解釋上應係無效。從而，該附註中「雙方同意尾款新台幣一千六百萬
    元整於本件不動產標示任何一筆出售後第二款交付」之約定係屬無效，本件付款
    方式及清償期即應回歸適用契約本文之約定。
  (二)查上訴人已將系爭不動產移轉登記予被上訴人等人，依系爭土地買賣契約書第四
    條第三款之約定：「尾款：新台幣壹仟陸佰萬元正應於產權登記完畢三日內乙次
    付清。」，而本件上訴人業已將產權移轉登記予鄭萬福指定之登記名義人即被上
    訴人等，為兩造所不爭執，被上訴人即應於產權登記完畢三日內付清尾款一千六
    百萬元。則系爭土地買賣尾款之清償期已屆至，債務人即買受人鄭萬福未予履行
    ，故上訴人自得聲請拍賣被上訴人供擔保之抵押物。
六、因此被上訴人於強制執行程序終結前，以系爭不動產買賣契約上訴人之尾款一千
    六百萬元之清償期尚未屆至為由，提起異議之訴，起訴聲明以原法院九十年度執
    字第五二五七號強制執行事件，就上訴人所持原法院八十八年度拍字第一四○二
    號裁定之執行名義，不許強制執行，及原法院九十年度執字第五二五八號強制執
    行事件，上訴人所持原法院八十八年度拍字第一四○三號裁定之執行名義，不許
    強制執行，並無理由。又被上訴人復以原法院九十年度執字第五二五八號強制執
    行程序業已執行完畢，分別由被上訴人承受，並已核發不動產權利移轉証書，並
    作成分配表實行分配完畢，該執行程序業已終結，據被上訴人提出拍賣不動產筆
    錄、不動產權利移轉証書及通知影本為証，且為上訴人所不爭執，堪信為真實。
    是被上訴人甲○○、乙○○以上訴人之債權即尾款之清償期尚未屆至，但被上訴
    人竟持拍賣抵押物裁定，據以拍賣被上訴人甲○○、乙○○供擔保之抵押之不動
    產，進而受取分配款六百四十二萬四千元，其取得之分配款即屬無法律上原因而
    受有利益，致被上訴人甲○○、乙○○受有損害，自屬不當得利，爰依民法第一
    百七十九條之規定，上訴人應各返還被上訴人甲○○、乙○○各五百九十七萬六
    千元及四十四萬八千元，依情事變更原則，變更訴之聲明為：上訴人應給付被上
    訴人甲○○新台幣五百九十七萬六千元，應給付被上訴人乙○○四十四萬八千元
    及各自變更訴之聲明之書狀送達之翌日起至清償日止，按年息百分之五計算之利
    息云云。因前述本件強制執行程序並無不合，所以被上訴人以強制執行程序已終
    結變更請求不當得利，亦無理由。
七、綜上所述，被上訴人丁○○、乙○○以債務之給付期限尚未屆至為由提起債務人
    異議之訴，請求原法院九十年度執字第五二五七號強制執行事件，上訴人所持本
    院八十八年度拍字第一四○二號裁定之執行名義，不許強制執行，為無理由，應
    予駁回。而被上訴人乙○○、甲○○以債務之給付期限尚未屆至，本於不當得利
    請求上訴人各給付被上訴人甲○○新台幣五百九十七萬六千元，被上訴人乙○○
    四十四萬八千元及各自變更訴之聲明之書狀送達之翌日起至清償日止，按年息百
　　分之五計算之遲延利息，亦無理由，應予駁回。原審就前者為上訴人敗訴之判決
　　，於法未合，上訴意旨求予廢棄改判，為有理由，爰予廢棄改判。至於被上訴人
    乙○○、甲○○變更之訴請求不當得利不應准許部分，被上訴人之請求無理由，
    應駁回其請求。
八、原判決附表一編號2，坐落桃園縣觀音鄉○○○段埔頂小段一○八之一地號土地
    之所有權人，被上訴人誤植為丁○○所有，應更正為乙○○（土地登記謄本見原
    審卷九三頁），附此敘明。
九、兩造其餘攻擊、防禦方法於判決結果無礙，爰不一一論述，併此敘明。
十、據上論結，本件上訴為有理由，被上訴人變更之訴無理由，依民事訴訟法第四百
    五十條、第七十八條，判決如主文。
中　　　華　　　民　　　國　　九十一　　年　　　十一　　月　　二十七    日
　　　　　　　　　　　　　　　　　　民事第九庭
                                　　　　審判長法  官　吳　謙　仁
　　　　　　　　　　　　　　　　　　　　　　　法　官　魏　大　喨
　　　　　　　　　　　　　　　　　　　　　　　法　官　游　婷　麟
右正本係照原本作成。
如不服本判決，應於收受送達後二十日內向本院提出上訴書狀，其未表明上訴理由者
，應於提出上訴後二十日內向本院補提理由書狀（均須按他造當事人之人數附繕本）
上訴時應提出委任律師或具有律師資格之人之委任狀；委任有律師資格者，另應附具
律師及格證書及釋明委任人與受任人有民事訴訟法第四百六十六條之一第一項但書或
第二項（詳附註）所定關係之釋明文書影本。
中　　　華　　　民　　　國　　九十一　　年　　　十一　　月　　二十七　　日
　　　　　　　　　　　　　　　　　　　　　　　書記官　林　初　枝
附註：
民事訴訟法第四百六十六條之一（第一項、第二項）：
對於第二審判決上訴，上訴人應委任律師為訴訟代理人。但上訴人或其法定代理人具
有律師資格者，不在此限。
上訴人之配偶、三親等內之血親、二親等內之姻親，或上訴人為法人、中央或地方機
關時，其所屬專任人員具有律師資格並經法院認為適當者，亦得為第三審訴訟代理人
。
